---
title: "Carnet de décisions méthodologiques"
subtitle: "Étude de la filière mil au Mali, EHCVM-2 2021/2022"
author: |
  | Aissatou SAMB et Mourtalla SALL
  | ENSAE Pierre NDIAYE de Dakar
date: "`r format(Sys.Date(), '%d %B %Y')`"
output:
  pdf_document:
    toc: true
    toc_depth: 2
    number_sections: true
    latex_engine: xelatex
fontsize: 11pt
geometry: margin=2.5cm
lang: fr
header-includes:
  - \usepackage{booktabs}
  - \usepackage{longtable}
  - \renewcommand{\contentsname}{Table des matières}
  - \renewcommand{\tablename}{Tableau}
editor_options: 
  markdown: 
    wrap: 72
---

```{r setup, include=FALSE}
knitr::opts_chunk$set(echo = FALSE, warning = FALSE, message = FALSE)
library(knitr); library(kableExtra)

tab <- function(d, cap) {
  cap <- gsub("%", "\\\\%", cap)
  names(d) <- gsub("%", "\\\\%", names(d))
  kable(d, caption = cap, booktabs = TRUE, escape = FALSE) %>%
    kable_styling(latex_options = c("HOLD_position", "striped"),
                  font_size = 9)
}
```

\newpage

# À quoi sert ce carnet

Une étude sur données d'enquête n'est jamais une simple application de
méthodes. C'est une suite de décisions. Les données comportent des
trous, des erreurs et des ambiguïtés, et il faut trancher à chaque fois.

Ce carnet garde la trace de ces décisions. Pour chacune, nous écrivons
trois choses : le problème rencontré, les options qui s'offraient à
nous, et la raison de notre choix. Quand la décision a modifié un
résultat, nous indiquons de combien.

Il sert à trois usages. D'abord rendre le travail reproductible :
quelqu'un qui reprend nos données doit pouvoir refaire exactement nos
calculs. Ensuite le rendre critiquable : celui qui n'est pas d'accord
avec un choix sait où il a été fait et pourquoi. Enfin garder la mémoire
de nos propres corrections, car plusieurs décisions ont été prises pour
réparer une erreur que nous avions commise auparavant.

Les décisions sont classées par étape de l'analyse. Une dernière partie
rassemble les règles que nous avons appliquées partout.

# Vue d'ensemble

```{r apercu}
data.frame(
  `N°` = 1:12,
  Décision = c(
    "Reconstituer la production à partir des usages",
    "Plafonner les rendements au maximum physiologique",
    "Écarter les déclarations aberrantes au-delà du stock",
    "Ajuster la superficie par le pourcentage d'occupation",
    "Prendre la superficie GPS en priorité",
    "Présenter deux modèles de rendement au lieu d'un",
    "Nettoyer les prix par bornes puis winsorisation",
    "Valider les prix par une source externe",
    "Documenter la transformation comme limite",
    "Valoriser l'autoconsommation au prix de marché",
    "Regrouper les produits dérivés d'une même céréale",
    "Corriger l'identification de la variable d'irrigation"),
  Étape = c("Production", "Production", "Production", "Production",
            "Production", "Production", "Prix", "Prix",
            "Transformation", "Consommation", "Consommation", "Production"),
  check.names = FALSE
) %>% tab("Liste des décisions consignées")
```

\newpage

# Décisions sur la production et les rendements

## Décision 1 : reconstituer la production à partir des usages

**Le problème.** La section 16C de l'enquête contient une question sur
la quantité récoltée. C'était notre source naturelle pour mesurer la
production. En vérifiant son remplissage, nous avons constaté qu'elle
n'était renseignée que pour 37 parcelles de mil sur 1 363, soit moins de
3 pour cent. Cette source était inexploitable pour un calcul
représentatif.

**Les options.**

1.  Renoncer au calcul du rendement.
2.  Travailler sur les 37 parcelles renseignées.
3.  Reconstruire la production à partir d'une autre source.

La première option nous privait du cœur de l'étude. La deuxième donnait
un échantillon trop petit et non représentatif, puisque rien ne garantit
que les ménages qui ont répondu ressemblent aux autres.

**Notre décision.** Nous avons reconstruit la production à partir de la
section 16D, qui décrit l'usage de la récolte. Pour chaque ménage, nous
additionnons ce qu'il a consommé, donné, vendu et stocké. La logique est
comptable : tout ce qui a été produit a nécessairement reçu un usage.

**La vérification.** Nous ne voulions pas nous fier à cette intuition
sans la tester. Nous avons donc comparé notre reconstruction à la
récolte déclarée, sur les 37 parcelles où les deux étaient disponibles.

```{r valid-prod}
data.frame(
  Mesure = c("Production reconstituée (usages)", "Récolte déclarée (16C)",
             "Écart"),
  `Moyenne (kg)` = c("611", "625", "2 %"),
  check.names = FALSE
) %>% tab("Validation de la production reconstituée sur 37 parcelles")
```

L'écart de 2 pour cent nous a paru suffisamment faible pour valider la
méthode.

**Un point de détail.** La section 16D comporte une modalité « quantité
à vendre plus tard ». Nous l'avons exclue du calcul. Cette quantité est
encore physiquement dans le grenier au moment de l'enquête, donc déjà
comptée dans le stock. L'inclure aurait revenu à compter deux fois le
même mil.

## Décision 2 : plafonner les rendements au maximum physiologique

**Le problème.** Les premiers rendements calculés atteignaient 20 000 à
30 000 kilogrammes par hectare. C'est physiquement impossible pour du
mil.

**Une première approche, que nous avons abandonnée.** Nous avions
d'abord posé des seuils : écarter les parcelles de moins de 500 mètres
carrés, écarter les rendements supérieurs à 4 000. Nous y avons renoncé
pour deux raisons. D'une part, 500 mètres carrés est une parcelle tout à
fait réelle au Mali, et l'exclure aurait supprimé des observations
valides. D'autre part, cette approche masque le symptôme sans chercher
la cause.

**Le diagnostic.** Nous avons donc examiné les ménages aberrants un par
un. Deux situations bien distinctes sont apparues.

Dans un premier groupe, seul le stock déclaré était démesuré, alors que
la consommation et les ventes étaient plausibles. Cela ressemble à une
erreur de saisie sur une seule variable, par exemple 250 sacs au lieu de
25.

Dans un second groupe, la consommation elle-même était absurde. Un
ménage déclarait avoir consommé 10 tonnes de mil dans l'année, soit 27
kilogrammes par jour. Aucun ménage ne mange cela. Ici, c'est la
déclaration entière qui est fausse.

**Notre décision, en deux règles distinctes.**

Pour le premier groupe, nous plafonnons la production au maximum
physiologique multiplié par la superficie. Nous retenons le minimum
entre la production déclarée et ce plafond. Le ménage est conservé, mais
ramené à ce qui est possible. Les ménages normaux ne sont pas affectés,
puisque leur production est déjà sous le plafond.

Pour le second groupe, nous écartons le ménage. Aucun plafonnement ne
peut réparer une déclaration fausse dans son ensemble. Le critère
opérationnel est le suivant : si le rendement calculé hors stock dépasse
déjà le plafond, alors l'erreur ne vient pas du stock et le ménage est
retiré.

**D'où vient le plafond.** Nous ne l'avons pas choisi arbitrairement. Le
Crop Trust, organisation internationale de référence sur la diversité
des cultures, indique que le mil peut atteindre 5 000 kilogrammes par
hectare en conditions optimales, et que les rendements en champ paysan
se situent couramment entre 500 et 1 000 kilogrammes. Nous avons retenu
4 000 kilogrammes, en dessous du maximum théorique, pour ne couper que
ce qui est impossible et jamais ce qui est seulement élevé.

**Généralisation.** Comme nous avions besoin de ce plafond pour
plusieurs cultures dans les comparaisons, nous avons construit une table
de plafonds physiologiques couvrant 68 cultures, avec pour chacune le
nom scientifique, le plafond en kilogrammes par hectare et la source de
référence. Cette table est intégrée au package décrit en fin de carnet.

## Décision 3 : ajuster la superficie par le pourcentage d'occupation

**Le problème.** Au Mali, une parcelle porte souvent plusieurs cultures
en même temps, par exemple du mil associé à du niébé. Or si nous
attribuons au mil la totalité de la surface dès lors qu'il en est la
culture principale, nous surestimons sa superficie, et par conséquent
nous sous-estimons son rendement, puisque le rendement est une
production divisée par une surface.

**La mesure du problème.** Nous avons d'abord regardé combien de
parcelles étaient concernées, en utilisant la variable qui indique le
nombre de cultures présentes sur la parcelle.

```{r assoc}
data.frame(
  `Nombre de cultures sur la parcelle` = c("1 (culture pure)", "2", "3",
                                           "4", "5", "Total"),
  `Parcelles de mil` = c("1 127", "163", "67", "5", "1", "1 363"),
  check.names = FALSE
) %>% tab("Parcelles de mil selon le nombre de cultures associées")
```

Dix-sept virgule trois pour cent des parcelles de mil sont en culture
associée, soit environ une sur six. Le problème n'était donc pas
négligeable.

**La solution disponible dans les données.** Nous avons cherché si
l'enquête permettait de corriger. La section 16C contient une variable
qui demande quel pourcentage de la parcelle chaque culture occupe.

Nous avons vérifié son remplissage avant de l'utiliser. Elle est
renseignée pour environ 19 pour cent des parcelles de mil. Ce chiffre
correspond presque exactement aux 17 pour cent de parcelles en
association. Autrement dit, la variable n'est remplie que lorsqu'elle a
un sens, c'est-à-dire lorsque la parcelle est partagée. Sur une parcelle
en culture pure, la question ne se pose pas et le mil occupe 100 pour
cent implicitement.

**Notre décision.** Nous multiplions la superficie par ce pourcentage
lorsqu'il est renseigné, et nous conservons la superficie entière sinon.
Sur les parcelles concernées, le mil occupe en médiane 70 pour cent de
la surface.

**La vérification qui a suivi.** Nous avons relancé l'ensemble des
régressions avec la superficie corrigée, pour nous assurer que nos
conclusions ne dépendaient pas de cet ajustement. Les mêmes variables
restent significatives, avec les mêmes signes et des amplitudes très
proches. Nos résultats sont donc robustes à ce choix.

## Décision 4 : prendre la superficie GPS en priorité

**Le problème.** L'enquête fournit deux mesures de superficie : celle
déclarée par l'exploitant et celle mesurée au GPS par l'enquêteur. La
mesure GPS est plus fiable, mais elle n'est disponible que pour une
partie des parcelles.

**Notre décision.** Nous retenons la mesure GPS quand elle existe, et la
mesure déclarée sinon. Cela maximise la couverture tout en utilisant la
meilleure mesure disponible pour chaque parcelle.

**Deux précautions.** D'abord, une superficie GPS égale à zéro n'est pas
une mesure mais une absence de mesure. Nous la traitons comme manquante
et nous basculons sur la déclarée, sinon nous aurions eu des parcelles
de zéro hectare qui auraient produit des rendements infinis.

## Décision 5 : présenter deux modèles de rendement au lieu d'un

**Le problème.** Pour expliquer le rendement, deux spécifications
étaient possibles. Un modèle des moindres carrés avec des indicatrices
de région et de milieu, et un modèle à effets fixes de grappe, qui
compare les ménages au sein d'une même zone d'enquête.

Les deux ne donnent pas exactement les mêmes résultats. La dépense en
intrants n'apparaît significative que dans le second.

**Les options.** Nous pouvions choisir le modèle qui montrait le
résultat le plus favorable, ou présenter les deux.

**Notre décision.** Présenter les deux et expliquer leur différence, car
cette différence est en elle-même un résultat.

**Ce que la comparaison apprend.**

```{r double-modele}
data.frame(
  Modèle = c("MCO avec région et milieu", "Effets fixes de grappe"),
  `Ce qu'il contrôle` = c("Les écarts entre régions",
                          "Tout ce qui est commun à un village"),
  `Pouvoir explicatif (R2)` = c("0,24", "0,50"),
  check.names = FALSE
) %>% tab("Comparaison des deux spécifications du rendement")
```

Le pouvoir explicatif double lorsqu'on passe aux effets fixes de grappe.
Cela signifie que la localisation explique à elle seule environ la
moitié de la variance des rendements. C'est ce que nous appelons la
contrainte spatiale.

Cela explique aussi pourquoi les intrants n'apparaissent que dans le
second modèle : leur effet est masqué par les écarts géographiques tant
qu'on ne les contrôle pas finement. Le premier modèle mesure surtout où
l'on cultive, le second ce que l'on fait à endroit donné.

## Décision 6 : corriger l'identification de la variable d'irrigation

Nous consignons cette décision parce qu'elle corrige une erreur.

**Le problème.** Un document de travail que nous avions consulté
identifiait une variable de la section 16A comme mesurant l'irrigation.
En allant vérifier son libellé dans le questionnaire, nous avons
constaté que cette variable portait en réalité sur le mode d'occupation
de la parcelle, c'est-à-dire sur le statut foncier.

**Notre décision.** Nous avons retenu à la place la variable qui indique
la principale source d'eau de la parcelle, et nous avons construit un
indicateur d'irrigation à partir de ses modalités.

**Ce que cela change.** Avec la bonne variable, il apparaît que 97,7
pour cent des parcelles de mil sont strictement pluviales. L'irrigation
est donc quasi inexistante pour cette culture, ce qui explique qu'elle
ne ressorte pas dans nos régressions.

**La règle que nous en tirons.** Nous avons systématiquement vérifié le
libellé des variables dans le questionnaire officiel avant de les
utiliser, plutôt que de nous fier à une documentation secondaire.

# Décisions sur les prix et la commercialisation

## Décision 7 : nettoyer les prix par bornes puis winsorisation

**Le problème.** Les prix ne sont pas demandés directement. Nous les
reconstruisons en divisant un montant par une quantité. Or la moindre
erreur de saisie sur l'un des deux termes produit un prix absurde, et
l'erreur est amplifiée par la division.

**Notre décision, en deux étapes.**

D'abord des bornes de plausibilité, entre 50 et 1 000 francs CFA le
kilogramme. Ces bornes encadrent très largement les prix réels du mil au
Mali. Une valeur en dehors est nécessairement une erreur, pas un cas
rare.

Ensuite une winsorisation aux premier et quatre-vingt-dix-neuvième
centiles. Cette technique ramène les valeurs extrêmes restantes aux
bornes de la distribution, au lieu de les supprimer.

**Pourquoi winsoriser plutôt que supprimer.** Sur un échantillon de
moins de 100 vendeurs, chaque observation compte. Supprimer une valeur
extrême nous fait perdre toute l'information du ménage. La ramener à une
valeur haute mais plausible conserve l'information tout en évitant qu'un
point aberrant ne domine la moyenne.

## Décision 8 : valider les prix par une source externe

**Le contexte.** Nous avions déjà reconstruit tous nos prix quand nous
avons découvert un fichier annexe contenant des relevés de prix de
marché officiels de l'INSTAT.

**Les options.** Nous pouvions ignorer ce fichier, puisque nos calculs
étaient faits. Nous pouvions aussi remplacer nos prix par les siens.

**Notre décision.** Ni l'un ni l'autre. Nous avons conservé nos prix
reconstruits et nous avons utilisé le fichier officiel comme test de
validation.

**Le raisonnement.** Ces deux sources sont totalement indépendantes.
D'un côté, ce que des ménages déclarent avoir payé. De l'autre, ce qu'un
enquêteur a relevé sur un étal de marché. Si notre reconstruction était
fausse, il n'y a aucune raison qu'elle tombe au même endroit que les
relevés officiels.

**Le résultat.**

```{r valid-prix}
data.frame(
  Source = c("Prix consommateur reconstruit (ménages)",
             "Prix de marché officiel (INSTAT)"),
  `Médiane (FCFA/kg)` = c("340", "375"),
  check.names = FALSE
) %>% tab("Validation croisée des prix du mil")
```

La concordance tient au niveau national et se vérifie également région
par région. C'est notre principale garantie de fiabilité sur toute la
partie prix.

**La règle générale que nous en tirons.** Chaque fois qu'une source
externe indépendante existe, il faut s'en servir pour se contrôler
soi-même, même quand on n'en a pas besoin pour calculer.

# Décision sur la transformation

## Décision 9 : documenter une limite plutôt que fabriquer un indicateur

**Le problème.** Une analyse de filière attend un maillon
transformation. Pour le mil, ce maillon existe forcément, puisque le
grain doit être décortiqué et moulu avant d'être consommé.

Nous avons exploré la section consacrée aux entreprises non agricoles.
Elle classe les activités par grands secteurs, commerce, artisanat,
restauration, services, sans catégorie dédiée à la transformation
céréalière et surtout sans rattachement de l'activité à un produit
précis. Impossible donc de savoir si une activité artisanale porte sur
le mil ou sur autre chose.

**Les options.** Nous pouvions construire une approximation, par exemple
en supposant qu'une fraction des activités artisanales concerne le mil
au prorata de sa place dans la production.

**Notre décision.** Nous avons refusé. Un chiffre fabriqué à partir
d'une hypothèse invérifiable est plus dangereux qu'une absence de
chiffre. Il donne une fausse impression de précision et il se propage
ensuite dans toute l'analyse, sans que le lecteur sache qu'il repose sur
une supposition.

Nous avons documenté l'absence et nous l'avons interprétée.

**Pourquoi cette absence est un résultat.** Si la transformation du mil
est invisible dans une enquête aussi détaillée, ce n'est pas seulement
un défaut du questionnaire. C'est aussi parce que cette transformation
est domestique. Elle est réalisée à la maison, au pilon ou au moulin de
quartier, et elle n'est pas déclarée comme activité économique parce que
les ménages ne la perçoivent pas comme telle. La conséquence pour la
filière est réelle : il n'y a pas d'agro-industrie du mil, donc pas de
valeur ajoutée créée localement.

# Décisions sur la consommation

## Décision 10 : valoriser l'autoconsommation au prix de marché

**Le problème.** L'enquête donne la valeur du mil acheté, puisqu'il y a
une transaction. Elle ne donne aucune valeur pour le mil autoconsommé,
puisqu'il n'y a pas eu d'achat. Or l'autoconsommation représente près de
60 pour cent du mil consommé.

**Pourquoi ne rien faire aurait été pire.** Si nous n'avions compté que
la partie achetée, nous aurions sous-estimé le poids du mil dans
l'alimentation. Surtout, nous l'aurions sous-estimé davantage chez les
producteurs, c'est-à-dire chez les plus pauvres, puisque ce sont eux qui
autoconsomment le plus. Le biais aurait été systématique et orienté dans
un sens défavorable à notre analyse sociale.

**Notre décision.** Nous attribuons au mil autoproduit une valeur
monétaire, en le multipliant par le prix de marché.

**Ce que cette convention suppose.** C'est le raisonnement du coût
d'opportunité : ce mil, le ménage aurait pu le vendre, donc il a une
valeur même s'il n'a pas été vendu. Cette convention est standard en
économie du développement, mais elle n'est pas neutre. Elle suppose que
le ménage aurait pu écouler sa production au prix du marché, ce qui est
discutable pour un ménage enclavé. Nous l'assumons faute de meilleure
alternative, et nous la signalons.

## Décision 11 : regrouper les produits dérivés d'une même céréale

**Le problème.** Le mil n'apparaît pas sous un seul code dans la
nomenclature des produits alimentaires. Il y a le grain, la farine et la
semoule, sous trois codes distincts. Le riz est éclaté sur cinq codes,
le maïs sur quatre.

**Notre décision.** Nous regroupons tous les codes d'une même céréale
sous une famille unique.

**Pourquoi.** Ne compter que le grain aurait sous-estimé la consommation
de chaque céréale. Surtout, cela aurait faussé la comparaison entre
céréales, car elles ne sont pas éclatées sur le même nombre de codes. La
correspondance complète que nous avons établie est reproduite dans le
rapport.

**Un travail comparable pour le score de diversité.** La construction du
score HDDS a demandé de rattacher chacun des 159 produits alimentaires
de l'enquête à l'un des 12 groupes de la classification FAO. Ce travail
de correspondance est fastidieux mais il conditionne entièrement la
validité du score.

## Décision 12 : construire un indicateur d'acheteurs nets

**Le besoin.** Nous voulions mesurer la vulnérabilité des ménages à une
hausse du prix du mil. Or cette vulnérabilité dépend de la position du
ménage. Pour un ménage qui vend, une hausse de prix est un gain. Pour un
ménage qui achète, c'est une perte. Le même choc produit deux effets
opposés.

**Notre décision.** Nous avons construit un indicateur qui ne figure pas
dans l'enquête. Pour chaque ménage, nous comparons ce qu'il consomme de
mil et ce qu'il en produit. Si la consommation dépasse la production, il
est acheteur net.

**Ce que cela apporte.** Cet indicateur identifie précisément les zones
à cibler pour une politique de stabilisation des prix ou d'aide
alimentaire. Il montre que la vulnérabilité est très concentrée
géographiquement, avec plus de deux tiers des ménages acheteurs nets à
Tombouctou contre moins d'un sur douze à Sikasso.

# Règles appliquées à toutes les étapes

Certaines règles ne correspondent pas à une décision ponctuelle mais ont
été appliquées partout. Nous les rassemblons ici.

**Pondérer tous les agrégats.** L'échantillon n'est pas représentatif
tel quel. Chaque ménage porte un coefficient d'extrapolation qui indique
combien de ménages maliens il représente. Nous appliquons ce poids à
toute moyenne, proportion ou total destiné à décrire la population.

**Grouper les erreurs standards par grappe.** Les ménages d'un même
village partagent le même climat, le même marché et les mêmes
infrastructures. Leurs situations ne sont pas indépendantes. Ne pas en
tenir compte conduirait à sous-estimer les écarts-types et donc à croire
significatifs des résultats qui ne le sont pas.

**Vérifier les libellés dans le questionnaire.** Nous avons pris
l'habitude d'ouvrir le questionnaire officiel avant d'utiliser une
variable, plutôt que de nous fier à son nom ou à une documentation
secondaire. La décision 12 montre pourquoi.

**Vérifier le remplissage avant d'utiliser.** Plusieurs de nos décisions
viennent d'un simple comptage de valeurs manquantes fait avant tout
calcul. C'est ce qui nous a conduits à abandonner la récolte déclarée
et, à l'inverse, à faire confiance au pourcentage d'occupation.

**Justifier tout seuil par une référence.** Nous n'avons retenu aucun
seuil arbitraire. Le plafond de rendement vient d'une source
agronomique, les seuils d'insécurité alimentaire viennent de la FAO, les
bornes de prix viennent des ordres de grandeur observés sur les marchés
maliens.

**Croiser les sources quand c'est possible.** Nous avons validé la
production reconstituée contre la récolte déclarée, et les prix
reconstruits contre les relevés officiels. Une méthode qui concorde avec
une source indépendante est beaucoup plus solide qu'une méthode
seulement cohérente avec elle-même.

# Le package filiereMLI

Nous avons construit un package R, nommé filiereMLI. Il contient huit
fonctions et une table de données.

```{r package}
data.frame(
  Fonction = c("calc_rendement", "prix_chaine", "reg_filiere", "calc_fies",
               "calc_hdds", "profil_menage", "carte_filiere", "load_filiere",
               "plafonds_rendement"),
  Rôle = c("Rendement avec plafond physiologique et winsorisation",
           "Prix relevé ou reconstruit, avec nettoyage au choix",
           "Régression pondérée avec effets fixes et erreurs groupées",
           "Score d'insécurité alimentaire et seuils FAO",
           "Score de diversité alimentaire sur 12 groupes",
           "Profil socioéconomique pondéré par groupe",
           "Carte choroplèthe par région",
           "Chargement avec harmonisation des identifiants",
           "Table de 68 cultures avec plafonds et sources")
) %>% tab("Contenu du package filiereMLI")
```

Trois choix de conception méritent d'être signalés.

Les fonctions sont génériques et non spécifiques au mil ou au Mali. La
culture est passée en argument, sous son nom anglais, qui sert de clé
dans la table des plafonds. Le package est donc directement réutilisable
pour une étude de filière sur une autre culture ou un autre pays.

Chaque fonction est documentée et dispose de sa page d'aide, accessible
comme pour n'importe quelle fonction R.

Enfin, ce package garantit la reproductibilité de l'étude. Toutes les
décisions consignées dans ce carnet sont encapsulées dans du code testé.
Quelqu'un qui reprend nos données obtiendra exactement les mêmes
chiffres.

# Ce que nous retenons

Deux décisions ont eu un effet mesurable sur nos résultats et méritent
d'être retenues.

La reconstitution de la production à partir des usages nous a permis de
calculer un rendement sur plus de 800 ménages, là où la source directe
n'en offrait que 37. Sans cette décision, il n'y aurait pas d'analyse de
la production.

La validation des prix par une source externe n'a rien changé à nos
chiffres, mais elle a changé la confiance que nous pouvons leur
accorder. C'est le type de vérification qui ne produit aucun résultat
nouveau et qui reste pourtant indispensable.
